【裁判字號】    99,上,359
【裁判日期】    990921
【裁判案由】    債務人異議之訴
【裁判全文】
臺灣高等法院民事判決                   99年度上字第359號
上  訴  人  甲○○
訴訟代理人  許朝財律師
複 代理 人  林永祥律師
被 上訴 人  第一商業銀行股份有限公司
法定代理人  乙○○
訴訟代理人  丙○○
上列當事人間請求返還不當得利（債務人異議之訴）事件，上訴
人對於中華民國99年2月5日臺灣士林地方法院98年度訴字第1374
號第一審判決提起上訴，經本院於99年 8月24日言詞辯論終結，
判決如下：
    主      文
上訴駁回。
第二審訴訟費用由上訴人負擔。
    事實及理由
一、本件被上訴人之法定代理人原為陳裕璋，嗣於民國（下同）
    99年 5月27日變更為簡明仁，再於99年7月8日變更為乙○○
    ，有被上訴人公司變更登記表足按（見本院卷41、59頁），
    已據彼等先後具狀聲明承受訴訟（見本院卷39頁），合先敘
    明。
二、上訴人聲明求為判決：(一)原判決廢棄。(二)被上訴人應給付上
    訴人新臺幣（下同）230萬8,172元及自原審準備理由書(二)狀
    繕本送達之翌日起，至清償日止，按年息5%計算之利息。
    被上訴人聲明求為判決：上訴駁回。
三、上訴人起訴主張：被上訴人於98年9月2日，持臺灣新竹地方
    法院（下稱新竹地院）79新院仰執丙三3329第 31888號債權
    憑證為執行名義（原執行名義為新竹地院74年度訴字第 449
    號確定判決），聲請原審法院民事執行處以98年度司執字第
    39192號強制執行事件對伊為強制執行，並於98年11月5日收
    取伊對於華南商業銀行股份有限公司大稻埕分行（下稱華南
    銀行大稻埕分行）之存款債權230萬8,172元，而告終結。惟
    伊並未擔任訴外人開源金屬實業股份有限公司（下稱開源公
    司）之保證人，且從未收受上開判決之開庭通知及判決，該
    判決是否確定尚有疑義。況伊自77年間起均有固定工作，在
    銀行亦有存款，足以清償上開確定判決之本金，然被上訴人
    遲至98年間始對伊為強制執行，企圖獲取更多利息，即以損
    害伊為目的，顯屬權利濫用，亦有違誠信原則，是被上訴人
    至多亦僅得請求伊清償本金，利息及違約金則不應由伊負擔
    等情，爰依不當得利之法則，求為命被上訴人給付230萬8,1
    72元並加付法定遲延利息之判決。
    被上訴人則以：上訴人應與訴外人開源公司連帶給付伊欠款
    ，業經新竹地院以74年度訴字第 449號判決確定，上訴人就
    該確定判決之訴訟標的已不得再為爭執。伊就上開確定判決
    執行名義之債權，先後聲請新竹地院79年度執字第3329號、
    88年度執字第4678號、93年度執字第9157號、95年度執字第
    14026 號、臺灣臺北地方法院（下稱臺北地院）95年度執助
    字第6032號、臺灣桃園地方法院（下稱桃園地院）95年度執
    助字第1774號、新竹地院97年度執字第 29406號強制執行事
    件，陸續受償部分本金及至92年 7月31日止之利息、違約金
    ，尚有本金133萬1,273元及自92年8月1日起之利息、違約金
    未受清償。伊於98年 8月20日向財政部臺北市國稅局調取上
    訴人97年度綜合所得資料，得知上訴人在華南銀行大稻埕分
    行有利息所得，故持上開債權憑證聲請強制執行上訴人之存
    款債權，並無權利濫用或違反誠信原則之可言等語，資為抗
    辯。
四、經查上訴人主張被上訴人於98年9月2日持新竹地院79新院仰
    執丙三3329第 31888號債權憑證為執行名義（原執行名義為
    新竹地院74年度訴字第 449號民事判決），聲請原審法院民
    事執行處98年度司執字第 39192號強制執行事件對伊為強制
    執行，並於98年11月 5日收取伊對於華南銀行大稻埕分行之
    存款債權230萬8,172元，而告終結之事實（上訴人就被上訴
    人應執行之債權額為230萬8,172元乙節，在本院已表示不再
    爭執─見本院卷47頁背面），業據其提出民事強制執行聲請
    狀、新竹地院債權憑證及原審法院民事執行處執行命令為證
    （見原審卷8、9、12、28頁），並經原審調取原審法院98年
    度司執字第 37192號強制執行事件卷宗核閱屬實，且為被上
    訴人所不爭執，固堪信為真實。
五、惟按不當得利返還請求權，以無法律上之原因而受利益為其
    成立要件之一，故主張此項請求權成立之原告，應就無法律
    上之原因而受利益之事實，負舉證責任。又依確定之終局判
    決為執行名義聲請強制執行者，應提出判決正本並判決確定
    證明書或各審級之判決正本；又前項證明文件，未經提出者
    ，執行法院應調閱卷宗，強制執行法第6條第1項第1款、第2
    項分別定有明文。又強制執行應依執行名義為之，執行法院
    對於執行名義是否有效成立，應加以審查，未確定之終局判
    決不備執行名義之要件，其執行名義尚未成立，執行法院不
    得據以強制執行，此乃法律規定之常態事實，當事人如主張
    執行法院係依未成立之執行名義強制執行者，自應就此變態
    事實負舉證責任。經查，被上訴人持新竹地院79新院仰執丙
    三3329第 31888號債權憑證為執行名義，聲請強制執行上訴
    人之財產，依該債權憑證已載明原執行名義名稱為「本院（
    指新竹地院）74年度訴字第 449號判決正本乙件」（見原審
    卷25頁），則該執行法院自已依法審查該判決為確定之終局
    判決後，始因債務人無財產可供強制執行，而發給債權憑證
    。茲經原審及本院分別調取新竹地院79年度執字第3329號民
    事執行事件及該院79年度訴字第 449號民事事件卷宗，均已
    因逾保存年限而奉准銷毀（見原審卷22頁及本院卷44頁）。
    而上訴人復不能舉證證明上開執行名義判決尚未確定，徒空
    言主張被上訴人依未確定之判決為執行名義，聲請強制執行
    伊之財產，係受有不當得利云云，自不足取。至上訴人應與
    訴外人開源公司負連帶清償責任，已為上開確定判決之既判
    力所及，上訴人自不得再事爭執。
六、次按權利之行使，不得違反公共利益，或以損害他人為主要
    目的；又行使權利，履行義務，應依誠實及信用方法，固為
    民法第 148條第1項、第2項所明定。惟權利之行使，是否以
    損害他人為主要目的，應就權利人因權利行使所能取得之利
    益，與他人及國家社會因其權利行使所受之損失，比較衡量
    以定之（最高法院71年台上字第 737號判例參照）。又行使
    權利是否違反誠信原則，則應依權利人是否在相當期間內不
    行使其權利，並因其行為造成特殊之情況，足以使義務人正
    當信任權利人不欲其履行義務，以為考量認定之依據（最高
    法院98年度台上字第43號、97年度台上字第 950號判決參照
    ）。經查，被上訴人取得上開執行名義確定判決後，先後聲
    請新竹地院79年度執字第3329號、88年度執字第4678號、93
    年度執字第9157號、95年度執字第 14026號、臺北地院95年
    度執助字第6032號、桃園地院95年度執助字第1774號、新竹
    地院97年度執字第 29406號強制執行事件對包括上訴人在內
    之債務人為強制執行，業經載明於上開債權憑證之繼續執行
    紀錄表（見原審卷26、27頁），足見被上訴人並無在相當期
    間內不行使權利之情事。上訴人依上開確定判決，對於被上
    訴人既負有給付義務，本應主動履行，毋待上訴人聲請強制
    執行。縱被上訴人因一時疏誤，未能查知上訴人之財產而立
    即聲請強制執行，致上訴人所應給付之利息及違約金因時間
    經過而增加，究難執此遽認被上訴人有何權利濫用或違反誠
    信原則之情事。是上訴人以權利濫用及違反誠信原則為由，
    抗辯伊不應負擔利息及違約金云云，亦不足取。
七、綜上所述，上訴人本於不當得利之法則，請求被上訴人給付
    230萬8,172元及自原審準備理由書(二)狀繕本送達之翌日起，
    至清償日止，按年息5%計算之利息，自屬不應准許。從而原
    審所為上訴人敗訴之判決，並無不合。上訴論旨仍執前詞指
    摘原判決不當，求予廢棄改判，為無理由，應予駁回。
八、至兩造其餘之攻擊或防禦方法及未經援用之證據，經斟酌後
    ，認為均不足以影響本判決之結果，自無逐一詳予論駁之必
    要，併此敘明。
九、據上論結，本件上訴為無理由，依民事訴訟法第449條第1項
    、第78條，判決如主文。
中    華    民    國    99    年    9     月    21    日
                    民事第五庭
                        審判長法  官  林鄉誠
                              法  官  張  蘭
                              法  官  梁玉芬
正本係照原本作成。
上訴人如不服本判決，應於收受送達後20日內向本院提出上訴書
狀，其未表明上訴理由者，應於提出上訴後20日內向本院補提理
由書狀（均須按他造當事人之人數附繕本）上訴時應提出委任律
師或具有律師資格之人之委任狀；委任有律師資格者，另應附具
律師資格證書及釋明委任人與受任人有民事訴訟法第466條之1第
1項但書或第2項（詳附註）所定關係之釋明文書影本。如委任律
師提起上訴者，應一併繳納上訴審裁判費。
中    華    民    國    99    年    9     月    21    日
                              書記官  常淑慧
附註：
民事訴訟法第466條之1（第1項、第2項）：
對於第二審判決上訴，上訴人應委任律師為訴訟代理人。但上訴
人或其他法定代理人具有律師資格者，不在此限。
上訴人之配偶、三親等內之血親、二親等內之姻親，或上訴人為
法人、中央或地方機關時，其所屬專任人員具有律師資格並經法
院認為適當者，亦得為第三審訴訟代理人。

司法院資訊處製作；財團法人民間司法改革基金會備份。
